【裁判字號】    99,重上,118
【裁判日期】    990831
【裁判案由】    返還借名不動產
【裁判全文】
臺灣高等法院民事判決                 99年度重上字第118號
上  訴  人  丙○原名謝嘉慧）.
訴訟代理人  陳俊傑律師
被  上訴人  甲○○
            乙○○○
共      同
訴訟代理人  林契名律師
上列當事人間請求返還借名不動產事件，上訴人對於中華民國98
年12月24日臺灣士林地方法院97年度重訴字第377號第一審判決
提起上訴，本院於99年8月17日言詞辯論終結，判決如下：
    主      文
上訴駁回。
第二審訴訟費用新台幣陸拾萬肆仟零肆拾肆元由上訴人負擔。
    事實及理由
一、上訴人主張：其與被上訴人甲○○均為訴外人謝棋梓及謝螺
    花之養子女，謝螺花於民國（下同）70年7月29日死亡，謝
    棋梓於82年6月19日死亡。如原判決附表甲（下稱附表甲）
    編號1、2號所示土地係謝棋梓於73年3月22日向訴外人許信
    義購買，借用甲○○之名義於73年4月12日登記完竣；如附
    表甲編號3號所示土地係謝棋梓於78年8月29日向訴外人許信
    發購買，借用甲○○之名義於78年9月29日登記完竣；如附
    表甲編號4號土地係謝棋梓於74年11月26日向訴外人陳貴樹
    購買，借用甲○○之名義於74年12月11日登記完竣；如原判
    決附表乙（下稱附表乙）所示土地係謝棋梓於76年11月5日
    向訴外人黃明德購買，借用被上訴人乙○○○（即甲○○之
    配偶）之名義於76年12月3日登記完竣。謝棋梓就如附表甲
    、乙所示土地（以下合稱系爭土地）分別與甲○○、乙○○
    ○成立借名登記契約，謝棋梓既已死亡，則類推適用民法第
    550條規定，該借名登記契約關係即告消滅。爰依借名登記
    契約及繼承之法律關係，請求甲○○應將如附表甲所示土地
    移轉登記為上訴人及甲○○公同共有；乙○○○應將如附表
    乙所示土地移轉登記予上訴人及甲○○公同共有等語。原審
    為上訴人敗訴之判決，上訴人不服，提起上訴，並聲明：(一)
    原判決廢棄。(二)甲○○應將如附表甲所示土地移轉登記為上
    訴人及甲○○公同共有。(三)乙○○○應將如附表乙所示土地
    移轉登記予上訴人及被上訴人甲○○公同共有。
二、被上訴人則以：謝棋梓生前係將系爭土地分別贈與甲○○及
    乙○○○，其與甲○○、乙○○○間就系爭土地並無借名登
    記契約存在。兩造曾於82年9月10日就謝棋梓之遺產簽立協
    議書（下稱系爭協議書），上訴人違反系爭協議書之約定，
    復對被上訴人主張繼承權利，自無理由。退步言之，縱認謝
    棋梓與被上訴人間就系爭土地確有借名登記契約存在，然謝
    棋梓於82年6月19日死亡，上訴人遲至97年9月4日始為本件
    請求，其請求權亦已罹於時效而消滅，被上訴人自得拒絕給
    付等語，資為抗辯。原審為被上訴人勝訴之判決，被上訴人
    對於上訴人之上訴則聲明駁回上訴。
三、上訴人主張其與甲○○分別為謝棋梓及謝螺花之養女、養子
    ，謝螺花於70年7月29日死亡，謝棋梓於82年6月19日死亡，
    由上訴人與甲○○共同繼承，而甲○○及乙○○○則係夫妻
    。如附表甲編號1、2、3、4號所示土地，均以買賣為原因，
    分別於73年4月12日、73年4月12日、78年9月29日、74年12
    月11日移轉登記予被上訴人甲○○；如附表乙所示土地亦係
    以買賣為原因，於76年12月3日移轉登記予乙○○○等情，
    有戶籍謄本、繼承系統表、土地登記謄本、除戶戶籍謄本及
    土地登記簿可稽（見原審卷(一)8至13、20、39至51、185至20
    2頁），且為被上訴人所不爭執（見原審卷第90頁）。又上
    訴人前以甲○○及乙○○○侵占系爭土地為由，向台灣士林
    地方法院檢察署（下稱士林地檢署）提起刑事告訴，經士林
    地檢署檢察官以94年度調偵字第168號為不起訴處分，上訴
    人不服，聲請再議，復經台灣高等法院檢察署（下稱高檢署
    ）以95年度上聲議字第2693號駁回再議，亦有高檢署95年度
    上聲議字第2693號處分書可憑（見原審卷(一)第35至36頁），
    並經本院調閱上開案卷查明屬實，均堪信為真實。
四、上訴人主張系爭土地係由謝棋梓出資買受，而分別借名登記
    於被上訴人名下；惟為被上訴人所否認，並以前詞置辯。經
    查：
  (一)按民事訴訟如係由原告主張權利者，應先由原告負舉證之責
    ，若原告先不能舉證，以證實自己主張之事實為真實，則被
    告就其抗辯事實即令不能舉證，或其所舉證據尚有疵累，亦
    應駁回原告之請求（最高法院17年上字第917號判例意旨參
    照）。
  (二)上訴人雖主張甲○○於辦理繼承登記時，並未將系爭土地列
    為謝棋梓贈與之財產，而甲○○及乙○○○均無能力購買系
    爭土地，足見謝棋梓係將系爭土地分別借名登記於甲○○、
    乙○○○名下等語，並提出台北市中山地政事務所85年3月2
    日內字第04792號申請登記資料為證（見原審卷(一)第60至74
    頁）。惟依遺產及贈與稅法第15條第1項規定，被繼承人死
    亡前2年內贈與直系血親卑親屬、直系血親卑親屬之配偶之
    財產，應於被繼承人死亡時，視為被繼承人之遺產，併入其
    遺產總額，依本法規定徵稅。查被上訴人取得系爭土地距謝
    棋梓死亡時已逾2年，縱系爭土地係謝棋梓贈與被上訴人，
    依上開規定，甲○○於申報遺產辦理繼承登記時，亦無庸將
    系爭土地視為謝棋梓之遺產。又縱認系爭土地實際上係由謝
    棋梓所出資購買，然其將系爭土地分別登記予甲○○、乙○
    ○○之原因不一而足，自難憑此即謂謝棋梓與甲○○、乙○
    ○○間就系爭土地有借名登記關係存在。
  (三)上訴人雖另主張兩造所繼承謝棋梓之遺產，除台北市○○區
    ○○段4小段203-6地號土地係放領予謝棋梓外，其餘土地均
    係謝棋梓分割繼承自兩造祖父謝龜里之遺產，則倘謝棋梓有
    意傳宗接代延續香火，理應將繼承自謝龜里之遺產贈與甲○
    ○，然謝棋梓生前並未將上開祖產過戶予甲○○，足見謝棋
    梓將系爭土地登記予甲○○、乙○○○名下，僅係借名登記
    ，而非贈與等語，並提出遺產稅申報資料為證（見原審卷(一)
    第96至134頁）。經查謝棋梓是否將其繼承自謝龜里之遺產
    贈與甲○○，核與謝棋梓與甲○○、乙○○○間就系爭土地
    是否成立借名登記契約或贈與契約，乃屬二回事，尚不能僅
    憑謝棋梓未將其繼承自謝龜里之遺產贈與甲○○一節，即據
    以認定謝棋梓不可能將系爭土地贈與甲○○、乙○○○，進
    而認定謝棋梓僅係將系爭土地借名登記於甲○○、乙○○○
    名下。
  (四)上訴人雖又主張謝棋梓於72年4月間提供其所有坐落台北市
    ○○區○○段4小段203-3、203-4地號土地，以甲○○及訴
    外人張麗玉為起造人，與張麗玉合建159戶房屋，而甲○○
    於起造時登記為起造人之房屋有10戶，迄於73年1月間取得
    使用執照時僅餘7戶，謝棋梓取得1戶，迄至謝棋梓死亡前，
    甲○○所取得之房屋僅餘2戶，其餘房屋均由謝棋梓出售，
    而甲○○及乙○○○從未參與上開建屋、賣屋之過程，足見
    謝棋梓係借用甲○○之名義起造並取得上開房屋所有權，由
    此益證謝棋梓係將系爭土地借名登記於甲○○及乙○○○名
    下等語，並提出台北市建築管理處72建字第0573號建造執造
    、73使字第0158號使用執照、土地使用同意書、土地登記簿
    、起造人名冊、建造執照設計申請書及建築改良物登記簿為
    證（見原審卷(一)第93、158至184、224至231頁）。惟查依72
    建字第0573號建造執造存根所載（見原審卷(一)第93頁），上
    開合建房屋所坐落之土地為台北市○○區○○段4小段209-3
    、210、205-3、203-3、203-4地號土地，並未包括系爭土地
    在內，則縱認謝棋梓提供上開203-3、203-4地號土地與訴外
    人張麗玉合建房屋，係借用甲○○之名義為起造人，並就所
    分得部分房屋借名登記為甲○○所有，然亦不能憑此即足證
    明謝棋梓與甲○○、乙○○○間就系爭土地有成立借名登記
    契約之事實，是上訴人所為此部分之主張，亦不足取。
  (五)證人曾玉固在原審到場證稱：「…是十多年前因為兩造父親
    謝棋梓在蓋房子，而我是小工，所以才認識謝棋梓。當初蓋
    的房子就是甲○○現在住的房子所在處（民權東路6段120巷
    7弄8號2樓），當時蓋的是4層樓高的公寓，大約蓋了20幾間
    ，印象中，謝棋梓分了好幾間，其中原告（即上訴人）分了
    2間、被告也分了2間，其餘的房子謝棋梓賣掉，所得之資金
    約3,000多萬元，謝棋梓再拿去買地。詳細位置及確實買了
    多少地，我不是很清楚，他買的地大概都在山上，印象中好
    像買了6塊地，位置在基隆、內溝的白馬山莊附近及三總國
    醫中心附近，其中4塊地登記在兒子（即甲○○）名下和2塊
    地登記在媳婦（即乙○○○）的名下，之所以沒有登記在女
    兒（即上訴人）的名下，是因為原告的先生在外面有女人又
    會亂花錢，登記在原告名下，怕會被亂花掉，但被告二人比
    較忠厚老實，所以才登記在他們二人名下，地是謝棋梓花錢
    買的，謝棋梓曾經說過，他買這些地是要投資的，至於土地
    有沒有要送給誰，沒有聽說過，但謝棋梓曾經說過，日後若
    有財產留下來，兒子會分多一點，女兒會少一點」，「我印
    象中，謝棋梓買的所有土地都沒有登記在謝棋梓的名下，而
    都登記在被告二人名下。但就我所知，謝棋梓買的所有的地
    ，都是謝棋梓過世前5年內陸續買的。我不知道謝棋梓買地
    為何不登記在自己名字下，但謝棋梓說雖然登記在被告名下
    ，但是如何處理都是他自己一人能夠決定，況且日後要處理
    ，姊弟只有兩個，以後過戶不會那麼麻煩」等語（見原審卷
    (一)第243頁背面至第244頁）。然依證人曾玉所為上開證述，
    充其量僅足證明謝棋梓生前出資購買土地，大多登記於兩造
    名下，然證人曾玉既未參與謝棋梓買賣土地過程，其就謝棋
    梓所購買各該土地何以分別登記於兩造名下，未必全然知悉
    ；況謝棋梓曾於80年間購買坐落台北市○○區○○段4小段
    20地號土地，且係登記於自己名下（見原審卷(二)第25頁），
    足見證人曾玉證稱謝棋梓所購買之土地都未登記於謝棋梓名
    下，而係均登記在被上訴人名下等情，並非實在；另證人曾
    玉證稱其所知謝棋梓出資購買之土地，均係謝棋梓於82年6
    月19日死亡前5年內所陸續購買，惟系爭土地除如附表甲編
    號3號所示土地外，均非在此期間內所購買。故實不能僅憑
    證人曾玉所為上開證詞，即足據以認定系爭土地係謝棋梓出
    資購買，而分別借名登記於甲○○、乙○○○名下。
  (六)被上訴人受系爭土地之移轉登記後，有關系爭土地之地價稅
    均由謝棋梓繳納，此固據被上訴人在上開刑事案件偵查中陳
    明屬實（見士林地檢署93年度偵續一字第14號卷第16頁）。
    惟查地價稅之負擔與土地所有權之歸屬間，本無必然關係，
    且謝棋梓自71年5月間起迄至82年死亡時止，均與被上訴人
    共同生活，並負責處理被上訴人全家生計及財務，此為上訴
    人所自認（見本院卷第28頁倒數第6行至倒數第2行），則謝
    棋梓基於家務處理而負責繳納系爭土地之地價稅，非無可能
    ，是亦不能僅憑系爭土地之地價稅均由謝棋梓繳納一節，即
    謂系爭土地實屬謝棋梓所有，僅係借名登記於被上訴人名下
    。
  (七)被上訴人抗辯兩造曾於82年9月10日簽訂系爭協議書，已約
    明上訴人不得再以任何名義向被上訴人要求補償費或主張其
    他繼承權利等語，並提出系爭協議書為證；上訴人固不否認
    有簽訂系爭協議書，惟主張系爭協議書第1條後段「其餘視
    同遺產者則歸乙方所有」之文字係被上訴人所偽造，且系爭
    協議書所約定之內容並不包括系爭土地在內等語。經查：
  1.系爭協議書係記載：「立協議書人謝嘉慧（以下簡稱甲方）
    、甲○○（以下簡稱乙方），茲為先父謝棋梓遺產分割事宜
    ，雙方同意訂定有關條件如后，以資共同遵守之：第一條：
    先父謝棋梓所有名義之不動產由甲、乙雙方各繼承貳分之壹
    。其餘視同遺產者則歸乙方所有。第二條：先父喪葬費用全
    部由乙方負擔。第三條：先父之遺產稅及繼承之規費、代書
    費等按應繼分各自負擔，其遺產稅可由公共設施保留地辦理
    抵繳，惟因前三年內有視同贈與者而需合併遺產計付遺產稅
    ，其增加之稅額概由受贈者自行負擔。第四條：乙方給付甲
    方先父遺留之現金新台幣壹佰萬元正，分於82年9月30日前
    交付申辦繼承書件予郭顯宗代書同時交付新台幣伍拾萬元正
    及繼承完畢取件同時再交付新台幣伍拾萬元正。第五條：本
    協議書係經雙方協商及見證人在場見證，絕無異議或反悔，
    嗣後甲、乙任何壹方對他方不得再以任何名義要求補償費或
    主張其他繼承權利」（見原審卷(二)第254至255頁）。
  2.證人郭顯宗在原審到場證稱：「當時是雙方約好後同時找我
    ，由我草擬（系爭協議書）的。……協議內容是我寫的，協
    議之內容也是依當事人之意思寫的，是兩造及證人共5人當
    場簽名的。寫完協議書後，我也有向當事人解釋協議書的意
    思並經當事人閱覽過後才簽名。協議書的內容都是當天寫好
    的，不是事後才補寫增列。至於第1條有『其餘視同遺產者
    ，則歸乙方所有』之記載，我承認有點瑕疵，就是沒有讓雙
    方在上面用印，但內容還是當時雙方所同意的」等語（見原
    審卷(一)第271至272頁）；證人郭福隆（即系爭協議書之見證
    人）亦在原審到場證稱：「…當天協調內容我記不清楚了，
    但可以肯定的是，雙方都看過協議書也同意協議書的內容才
    簽名的。…協議書是大家當天討論完再寫的，協議書寫完，
    代書有逐條解釋給我們聽。第1條的條文之所以有部分寫在
    兩個條文的中間，是因為第2條已經寫好了，而第1條有補充
    的部分沒有地方可以寫，才寫在兩個條文之間，而我們簽名
    的時候，第1條的補充書寫部分已經在協議書內容裡面，而
    非大家簽完名之後，事後才加進去的。…」等語（見原審卷
    (一)第298頁背面）；另證人謝春坪（即系爭協議書之見證人
    ）亦證稱：「協議書是當天大家討論完之後，才當場由代書
    依大家討論的意見寫出來的，…原告丙○、被告甲○○、被
    告乙○○○、代書郭顯宗、證人郭福隆及我均有在場。…當
    初就是大家講好了，我才會在上面簽名。我可以確定的是，
    當初大家都討論過了，而且都沒有意見之後，也同意協議書
    的內容，我才會簽名」等語（見原審卷(一)第299頁背面）。
    則依上開證詞，足證系爭協議書之內容(含第1條後段「其餘
    視同遺產者則歸乙方所有」部分）均係當天擬妥後，經兩造
    同意而簽訂。是上訴人主張系爭協議書第1條後段關於「其
    餘視同遺產者則歸乙方所有」之記載係被上訴人事後所偽造
    云云，自非實在。
  3.證人郭顯宗雖在原審證稱：「當初是以兩造之現況財產作為
    協議書之依據，也是報稅的依據，如果不是登記在謝棋梓名
    下，除非有言明是借名登記，否則也是贈與之一種，所以登
    記給誰就是屬於誰的。…剛剛所談到的贈與，不僅包含謝棋
    梓死亡前3年所為之贈與，亦包含謝棋梓生前未言明借名登
    記而登記在其子女名下之動產、不動產，均屬於贈與」等語
    （見原審卷(一)第272頁）；然其在原審亦證稱：「（寫系爭
    協議書時兩造）沒有（提供謝棋梓之不動產資料），因為寫
    協議書只要當事人陳明他們的意思，我就會按照他們所講的
    意思草擬，根本不需要他們提供不動產資料參考」，「（謝
    棋梓所有）不動產之範圍依協議內容所講。協議書第1條之
    意思就是說，當初產權登記為謝棋梓名義之財產，雙方各繼
    承1/2。至於剩下的視同遺產之部分，歸甲○○所有。所謂
    視同遺產，是指死亡前3年，有贈與給子女之動產、不動產
    」等語（見原審卷(一)第272頁）；復於上開刑事案件偵查中
    證稱：「（系爭協議書第1條約定是）當事人拿了資料來辦
    ，只有謝棋梓名義的不動產，謝棋梓是否有私自給他的子女
    其他的財產，我不清楚。所以只限定謝棋梓的不動產做分割
    」，「當初不知道（謝棋梓有其他的財產給甲○○）」，「
    因為代書無法知道他們所有的資料，因不知道謝棋梓在過世
    前3年是否有贈與被告（即被上訴人）及告訴人（即上訴人
    ），依遺產稅法，被繼承人過世前3年之贈與要併同遺產付
    遺產稅，所以才寫下（協議書）第3條，由得到財產者付稅
    」，「本件較特別，因為他們是先寫協議書才辦，當時，寫
    這條（指協議書第5條）是指謝棋梓生前若有私下贈與子女
    財產，其他子女則不得再主張」等語（見士林地檢署92年度
    偵續字第53號卷第52頁）；另證人謝春坪於上開刑事案件偵
    查中亦證稱：「他們（指甲○○及上訴人）要分他爸爸名下
    財產時，我有出來協調」，「沒有（提到他爸爸生前就過戶
    給甲○○的財產部分）」，「我不知道（甲○○的爸爸生前
    有買財產給甲○○）」等語（見士林地檢署92年度偵續字第
    53 號卷第45至46頁），復於原審證稱：「（就上述『沒有
    提到他爸爸生前就過戶給甲○○的財產部分』）我的本意是
    ，當天有沒有吵爸爸生前過戶給甲○○的部分，我不知道。
    而不是說，沒有提到他爸爸生前就過戶給甲○○的財產部分
    」等語（見原審卷(一)第299頁背面）；又乙○○○在偵查中
    亦陳稱：簽訂系爭協議書當時沒有談到謝棋梓生前過戶予甲
    ○○、乙○○○之財產部分等語（見士林地檢署92年度偵續
    字第53號卷第46頁、93年度偵續一字第14號卷第16頁）。由
    上足證上訴人及甲○○簽訂系爭協議書時，僅就當時登記於
    謝棋梓名下之財產為協議，並不包括登記於被上訴人名下之
    系爭土地。是被上訴人據以抗辯謝棋梓確有於生前將系爭土
    地贈與被上訴人，此為上訴人所明知，並表明就系爭土地不
    再對被上訴人行使權利云云，自不足取。
  (八)依上所述，被上訴人所提證據雖尚不足以證明謝棋梓確有將
    系爭土地贈與被上訴人之事實，惟上訴人既不能證明謝棋梓
    與被上訴人間就系爭土地有借名登記契約存在，依前揭說明
    ，上訴人所為此部分主張仍不能信為真實，自不得基此事實
    而對被上訴人請求。
五、從而，上訴人依借名登記契約及繼承之法律關係，請求甲○
    ○將如附表甲所示土地、請求乙○○○將如附表乙所示土地
    ，分別移轉登記予上訴人及甲○○公同共有，為無理由，不
    應准許。原審所為上訴人敗訴之判決，所持理由雖與本院未
    盡相同，然其結論並無二致，上訴意旨指摘原判決不當，求
    予廢棄改判，為無理由，應予駁回。
六、上訴人聲請：(一)訊問證人徐以倫，以資證明兩造於82年9月
    10日簽立系爭協議書之協商過程、兩造協議內容是否包含系
    爭土地及繼承前已登記於被上訴人名下之土地在內、系爭協
    議書第1條末之字句於簽訂時是否已記載、簽訂協議書時有
    否討論謝棋梓生前以100萬元資助乙○○○置產等事項；(二)
    向財政部台北市國稅局調閱申報謝棋梓遺產卷宗，並訊問證
    人洪吉煌（即核定謝棋梓遺產稅之承辦股長），以資證明謝
    棋梓之遺產核定通知書內容及核定依據。惟查上開待證事實
    核與本件訴訟結果不生影響，本院認無調查之必要，爰不予
    調查。至兩造其餘之攻擊或防禦方法及未經援用之證據，經
    本院斟酌後，認為均不足以影響本判決之結果，自無逐一詳
    予論駁之必要。均附此敘明。
七、據上論結，本件上訴為無理由，依民事訴訟法第449條第2項
    、第78條，判決如主文。
中    華    民    國    99    年     8    月    31    日
                    民事第四庭
                        審判長法  官  張劍男
                              法  官  陳靜芬
                              法  官  彭昭芬
正本係照原本作成。
如不服本判決，應於收受送達後20日內向本院提出上訴書狀，其
未表明上訴理由者，應於提出上訴後20日內向本院補提理由書狀
（均須按他造當事人之人數附繕本）上訴時應提出委任律師或具
有律師資格之人之委任狀；委任有律師資格者，另應附具律師資
格證書及釋明委任人與受任人有民事訴訟法第466條之1第1項但
書或第2項（詳附註）所定關係之釋明文書影本。如委任律師提
起上訴者，應一併繳納上訴審裁判費。
中    華    民    國    99    年    9     月    1     日
                              書記官  丁華平
附註：
民事訴訟法第466條之1（第1項、第2項）：
對於第二審判決上訴，上訴人應委任律師為訴訟代理人。但上訴
人或其他法定代理人具有律師資格者，不在此限。
上訴人之配偶、三親等內之血親、二親等內之姻親，或上訴人為
法人、中央或地方機關時，其所屬專任人員具有律師資格並經法
院認為適當者，亦得為第三審訴訟代理人。

司法院資訊處製作；財團法人民間司法改革基金會備份。
